臺灣高等法院高雄分院民事判決　　　　100年度家上易字第2號
上　訴　人　黃公隆
訴訟代理人　陳妙泉律師
被 上 訴人　陳淑婷
上列當事人間請求離婚等事件，上訴人對於民國100 年1 月28日
臺灣高雄地方法院99年度婚字第466 號第一審判決提起上訴，本
院於100 年5 月4 日言詞辯論終結，判決如下：
    主  文
上訴駁回。
第二審訴訟費用由上訴人負擔。
    事實及理由
一上訴人起訴主張：兩造於民國97年1 月2 日結婚，婚後約定住
  所地為高雄市○○區○○路市場巷21號（下稱系爭住所）。詎
  被上訴人於97年3 月8 日返回娘家後，即拒絕再返家履行同居
  義務，上訴人遂提起履行同居義務訴訟，業經本院判決勝訴確
  定，被上訴人猶拒絕履行同居義務，又無不能履行同居正當理
  由，乃屬惡意遺棄。另被上訴人於上開訴訟中，多次以言詞及
  書面對上訴人父母及姊姊為不實指控，其所為顯對兩造婚姻已
  生破綻而無回復之希望。再者被上訴人結婚後2 個月即97年3
  月8 日便離家，至今已逾2 年，在此期間，上訴人常受周遭人
  士關切、注意，甚至投以質疑眼光，不斷造成上訴人內心之傷
  害，因上訴人就本離婚事件，並無可歸責事由，爰依民法第10
  52條第1 項第5 款、第2 項及第1056條第2 項規定為本件請求
  等語。求為判決：(一)准上訴人與被上訴人離婚。(二)被上訴人應
  給付上訴人新臺幣（下同）150 萬元，及自起訴狀繕本送達翌
  日，即99年4 月15日起至清償日止，按年息5%計算之利息。（
  原審依民法第1052條第1 項第5 款判准上訴人與被上訴人離婚
  ，僅上訴人就其敗訴之150 萬元部分聲明不服，離婚部分業已
  確定）於本院聲明：(一)關於駁回上訴人後開第二項之訴部分廢
  棄。(二)被上訴人應給付上訴人150 萬元，及自99年4 月15日起
  至清償日止，按年息5%計算之利息。
二被上訴人則以：兩造婚後與上訴人家人同住於系爭住所，惟上
  訴人家人百般惡意挑剔被上訴人，上訴人未能扮演居中橋樑，
  適度為被上訴人緩頰，造成被上訴人無法再繼續於此環境生活
  ，才返回娘家居住。嗣於履行同居訴訟中，被上訴人曾提議兩
  造共同在外租屋居住，費用由被上訴人負擔，以維繫婚姻，惟
  上訴人未予置理，故被上訴人僅得選擇同意與上訴人離婚，則
  難謂上訴人毫無過失，而得請求賠償非財產上損害150 萬元。
  另被上訴人名下無任何財產，現無工作收入，而上訴人有汽車
  ，為職業軍人，月薪約4 萬多元，以兩造身分地位及結婚至今
  不過二年餘等情，上訴人之請求顯屬過高，且本件損害賠償請
  求權之利息請求，須自離婚判決確定被上訴人仍未給付始生遲
  延責任，上訴人請求自起訴狀繕本送達翌日起即計算遲延利息
  ，尚屬無據等語置辯。於本院聲明如主文所示。
三兩造所不爭執之事項：
(一)兩造於97年1 月2 日結婚，婚後約定住所地為高雄市○○區○
  ○路市場巷21號。嗣被上訴人於97年3 月8 日返回娘家後，即
  拒絕再返家履行同居義務，上訴人遂提起履行同居之訴，經本
  院於98年10月21日以98年度家上字第24號判決被上訴人應與上
  訴人同居，業於98年11月17日確定。惟上訴人於98年12月15日
  以存證信函通知被上訴人返家，然被上訴人於98年12月16日收
  受後，仍拒絕返家履行同居義務。嗣經原審以被上訴人有惡意
  遺棄上訴人在繼續狀中而判准兩造離婚，已於100 年3 月3 日
  確定。
(二)上訴人海洋技術學院畢業，婚後任職國防部海軍三等士長，每
  月薪資約5萬元，有投資2筆合計100,740 元；被上訴人二專畢
  業，婚後任職巴德股份有限公司，每月薪資約36,000元，嗣於
  99年6 月15日任富凱化粧品有限公司倉管會計，月薪17,280元
  ，名下無財產，現在巴德公司擔任業務助理，月薪是17,880元
  。
四協商整理兩造爭點如下：
(一)兩造經原審法院依民法第1052條第1 項第5 款判決離婚，上訴
  人有無過失？
(二)上訴人得否請求非財產上之損害賠償150 萬元及自起訴狀繕本
  送達翌日起計算之遲延利息？
五按夫妻之一方，因判決離婚而受有損害者，得向有過失之他方
  ，請求賠償。前項情形，雖非財產上之損害，受害人亦得請求
  賠償相當之金額。但以受害人無過失者為限，民法第1056條第
  1 、2 項定有明文。次按民法第1056條所載之損害賠償，係以
  判決離婚為其請求權發生之原因，在判決離婚確定前，是項請
  求權既尚未發生，受害人自不得請求依法定利率計算之遲延利
  息。
六經查：
(一)兩造於97年1 月2 日結婚，婚後約定住所地為高雄市○○區○
  ○路市場巷21號。嗣因被上訴人回娘家後拒絕履行同居義務，
  上訴人提起履行同居之訴，經本院判決被上訴人應與上訴人同
  居確定。惟上訴人於98年12月15日以存證信函通知被上訴人返
  家，然被上訴人收受後，仍拒絕返家履行同居義務。嗣經原審
  以被上訴人有惡意遺棄上訴人在繼續狀態中而判准兩造離婚，
  已於100 年3 月3 日確定一節，為兩造所不爭執，並有戶籍謄
  本、本院98年度家上字第24號判決書暨確定證明書、高雄地方
  法院郵局第3050號存證信函暨掛號郵件收件回執在卷可憑（見
  原審卷第41頁至第43頁、第6 頁至第10頁、第11頁至第12頁）
  ，足認兩造婚姻業因上訴人以被上訴人有惡意遺棄他方在繼續
  狀態中訴請判決離婚，並經原審判准兩造離婚確定。
(二)被上訴人前於本院98年度家上字第24號履行同居訴訟中乃表示
  ：其不願返回系爭住所，係因無法忍受上訴人之母林月鳳精神
  虐待、遭其指責令上訴人負擔卡債、遭要求應負擔上訴人交通
  違規罰鍰、上訴人之父要求被上訴人單獨去買早餐，致被上訴
  人居住於系爭住所時，與上訴人家人無法相處，動輒得咎，且
  上訴人之母於訴訟中指責被上訴人不要臉、不安好心眼，說被
  上訴人無事生非等語，經上訴人於原審97年度婚字第870 號履
  行同居訴訟97年1 月6 日言詞辯論中表示：開完庭其母大聲對
  被上訴人說話，口氣不好，是因被上訴人於書狀中指責其母等
  語（見原審97年度婚字第870 號卷第33頁至第34頁）；證人即
  被上訴人之姐陳華伶亦到庭證稱：兩造在調解時，我與母親在
  休息室裡面，遇到上訴人姐姐和母親在門外不斷大聲喧譁辱罵
  ，後來上訴人母親和姐姐就走進來，上訴人母親還把手舉起來
  ，就差沒有打下來，她舉手之前，指著我母親鼻子，說她怎麼
  教小孩？罵我母親不要臉，我才比較大聲說要吵出去吵，從每
  次我陪同被上訴人調解或開庭，都一直聽到她罵被上訴人不要
  臉等語（見同上原審卷第41頁）；證人即上訴人之母林月鳳亦
  證述：其覺得被上訴人向調解委員都沒有說實話，就很生氣，
  但又不能說話，所以就只好去休息室，跟被上訴人母親說你怎
  麼都教你女兒說謊話，被上訴人不要臉說謊話等語（見同上原
  審卷第42頁至第43頁），足認被上訴人於履行同居訴訟進行中
  確實多次遭受上訴人之母大聲指責。再者，證人林月鳳復證稱
  ：被上訴人常回娘家，很少做家事，從未煮飯，又與上訴人外
  出後晚歸，還要求上訴人遶路去載親家外出，且出門時未知會
  我，我不高興他們外出晚歸，因隔天他們要上班，還玩到很晚
  ；被上訴人自己有在賺錢還一個月向上訴人拿1 萬元，說也會
  出1 萬元設在共同帳戶內，但那是她自己在說，她所有吃喝都
  是上訴人出錢，我認為被上訴人所說不能相信，婚前星期假日
  兩造外出，都是上訴人出錢，兩造認識到結婚短短幾個月，上
  訴人即負很多卡債，我覺得被上訴人不安好心眼，說都說不完
  等語（見同上原審卷第43頁至第44頁）；證人即上訴人之父黃
  名達證稱：被上訴人嫁進來2 個多月從未煮過早飯給我吃，我
  覺得被上訴人對公婆不尊重，若與上訴人口角要離家，應告知
  公婆，若林月鳳有講被上訴人，應是星期日晚上太晚回來，我
  覺得應該要晚上10點前回來，因為回來還要盥洗；一般早餐都
  是買現成的，被上訴人從未單獨去買早點給我吃，印象中被上
  訴人是與上訴人出去買早餐回來，我介意被上訴人不是單獨去
  買早餐，是覺得那是作媳婦本分，我覺得差很多，被上訴人已
  30多歲，還要上訴人與她出去獨立生活，難道她沒想要盡作媳
  婦應盡本分？媳婦在假日應該留在家裡打掃、去買菜，煮飯給
  我們吃；有時被上訴人早上要上班沒時間曬衣服，都是林月鳳
  幫她曬，晚上都是我去幫被上訴人把衣收進來等語（見同上原
  審卷第79頁至第83頁）；證人即亦居住系爭住所上訴人之姊黃
  淑華證述：上訴人會陪被上訴人去買早餐，她自己從未去買過
  ；我們下班後，母親已煮好晚餐，我與被上訴人輪流洗碗，我
  負責家庭支出中購買水果部分，我原來負責早上洗衣服，嗣與
  母親說因上班來不及洗衣服，所以後來才由母親及被上訴人輪
  流洗衣服，被上訴人結婚就該知婚姻責任，例如清潔、拖地、
  買菜、洗米、煮飯、倒垃圾都要分擔，但被上訴人都沒盡到職
  責和本分，只買過1 次菜，還想與上訴人搬出去住等語（見同
  上原審卷第84頁至第86頁），足認上訴人之母確曾指責被上訴
  人令上訴人負擔卡債、上訴人之父要求被上訴人單獨去買早餐
  ，且上訴人之父母、長姊均認為被上訴人係嫁入其等家中為媳
  ，應如傳統子媳分擔家中經濟、家事及順從公婆，竟欲與上訴
  人遷出他住，顯然被上訴人並未盡其媳婦本分。據此，被上訴
  人所指其於系爭住所居住與上訴人家人相處時，動輒得咎，且
  上訴人之母於履行同居訴訟中曾公開責罵她等情，並非虛妄。
(三)本院98年度家上字第24號判決雖認定被上訴人所主張之上開情
  事縱令屬實，亦僅係兩造家庭性格及思想差異，溝通不良，加
  以仍處於適應磨合期間，所造成之偶發事件，惟尚難認有不堪
  同居或不宜同居之事由，而得拒絕履行同居之義務。另因開庭
  導致上訴人與被上訴人家人間關係惡化，係出於情緒激忿所致
  ，且為被上訴人已離家後所發生之事，故上訴人及其母親之行
  為縱有過當或不足取之處，但仍不能以此事後發生之事由，作
  為被上訴人拒絕履行同居義務之正當理由，被上訴人以此等作
  為其不能履行同居之正當理由，並非可採等語，而判命被上訴
  人應履行同居義務一節，固有上開判決書在卷可稽（見原審卷
  第6 頁至第8 頁），惟依前揭證人林月鳳、黃名達、黃淑華所
  述，其等對被上訴人婚後在系爭住所之行為確多有微詞，並指
  責其未盡子媳之責，堪認被上訴人與上訴人之家人確因家庭性
  格及思想差異，溝通不良，致雙方未能於短期間內互相適應磨
  合，並偶有衝突。此等偶發事件確難認屬不堪同居或不宜同居
  之事由，而不得據為被上訴人得拒絕履行同居義務。惟該生活
  上之齟齬，尚難謂不會令甫為新婦之被上訴人遭受壓力，無法
  盡情享受兩人新婚之愉悅及甜蜜，致其對結婚時之憧憬落空，
  一時難以適應。而此種常見之齟齬，客觀上本可期待身為家人
  之子弟、被上訴人之配偶即上訴人從中斡旋折衝予以緩解，詎
  上訴人僅以被上訴人係不實指控其家人、離家理由都不實在等
  語回應（見本院卷第38頁、第42頁），可見上訴人亦認同其家
  人之觀念及作法，而不曾協助被上訴人積極適應新環境及生活
  方式，致被上訴人無法即時融入上訴人與家人之生活。
(四)上訴人與被上訴人結婚時固曾約定設共同住所於系爭住所，惟
  亦同意至少1 年後即遷出另住一節，為上訴人所自承（見本院
  卷第41頁、原審97年度婚字第870 號卷第34頁、第46頁至第47
  頁），佐以上訴人表示被上訴人會離開系爭住所不歸，只是希
  望上訴人能夠與她一齊搬出去而已等語（見本院卷第41頁），
  足認被上訴人確實因無法適應大家庭生活，一再向上訴人表達
  另組小家庭之意願，且為上訴人所明知。又被上訴人雖有上開
  無法適應新環境及生活方式之困難及壓力，並已明確告知上訴
  人。惟其於結婚之初既已同意與上訴人先設共同住所於系爭住
  所至少1 年，自應遵守承諾，暫時為上訴人努力融入上訴人及
  家人之生活，伺時機成熟才與上訴人重新協商共同住所。詎其
  竟採取消極逃避方式離家不歸，放任上訴人單獨面對家人質疑
  及不滿情緒，終至上訴人提起離婚訴訟，其對兩造婚姻無法維
  繫之過失不可不謂重大。但反觀上訴人請求履行同居之訴繫屬
  中，也已逾結婚當時所約定之至少設共同住所於系爭住所1 年
  之時限，惟上訴人仍不願與被上訴人協商另設共同住所，其理
  由則為：「為節省開支」、「被上訴人未回家向父母解釋離家
  緣由，父母未原諒她，就無法維繫婚姻」等語（見本院卷第41
  頁），以致於本院於98年10月21日以98年度家上字第24號判決
  被上訴人應與上訴人同居，於98年11月17日確定後，上訴人立
  即於98年12月15日、31日以存證信函通知被上訴人返家，並言
  明若不回家即構成裁判離婚之事由，上訴人將依法訴請離婚及
  請求損害賠償等語，嗣即於99年4 月2 日起訴請求判決離婚，
  亦即自履行同居判決確定後迄提起離婚之訴期間，上訴人均未
  曾以電話或其他方式與被上訴人聯絡一節，亦為上訴人所自承
  （見本院卷第41頁），並有存證信函暨回執在卷可稽（見原審
  卷第11頁至第14頁），足認於履行同居訴訟進行中及確定後，
  上訴人早已無維繫婚姻之意願，對被上訴人並無何恩愛情誼，
  始僅以存證信函催告被上訴人返家，及表明將訴請離婚及損害
  賠償，而無意願遷出系爭住所，另與被上訴人設共同住所。再
  佐以被上訴人與上訴人母親因履行同居訴訟起衝突，使被上訴
  人與上訴人家人間關係更加惡化，雖此為被上訴人已離家後所
  發生，惟未克服改善彼此間關係前，實難期待甫同居2 個月餘
  ，卻分居已逾1 年餘之被上訴人，能毫無顧忌地返家履行同居
  。身為配偶之上訴人，處此情況下，於情於理即難謂無需為被
  上訴人與父母長姊說項講情，多少為兩造之婚姻出一些心力，
  兩造之婚姻始有持續下去及再共同一起生活之可能。被上訴人
  就此部分曾提出方案，表明願負擔外出租屋之費用，試圖與上
  訴人先遷往他處生活，以避免與上訴人家人共同生活時衝突再
  次發生或更加惡化，而上訴人卻無任何關懷言語及行動回應，
  僅一味指責被上訴人不是、說謊，及無視被上訴人於敗訴後之
  心理感受及處境之難堪，一再催告被上訴人回家，否則訴請離
  婚及損害賠償。因婚姻之維持，需夫妻雙方共同努力，遭遇難
  關時，尤賴兩人齊心協力面對解決，絕非單方努力即可竟功。
  詎上訴人明知被上訴人面臨上開困境，卻未曾有何有效居中溝
  通協調之努力，終導致此離婚結果之發生。據此，本件兩造之
  離婚事由固主要係可歸責於被上訴人，但上訴人亦難謂毫無可
  歸責之處。是以揆諸上開規定，上訴人非全無過失，自不得依
  民法第1056條第1 、2 項請求被上訴人給付非財產上損害賠償
  。
(五)因上訴人乃依民法第1056條所載為本件損害賠償之請求，自係
  以判決離婚為其請求權發生之原因，在判決離婚確定前，是項
  請求權既尚未發生，其請求自起訴狀繕本送達翌日起依法定利
  率計算之遲延利息，自無所據。況且，上訴人不得請求此項非
  財產上損害賠償，其請求依法定利率計算之遲延利息，亦無從
  附麗請求，併此敘明。
七綜上所述，上訴人主張本於民法第1056條之法律關係，請求被
  上訴人給付150 萬元及自起訴狀繕本送達翌日起至清償日止，
  按年息5%計算之利息，為無理由，不應准許。原審為上訴人敗
  訴之判決，並無不合。上訴意旨指摘原判決不當，求予廢棄改
  判，為無理由，應予駁回。
八據上論結，本件上訴為無理由，依民事訴訟法第449 條第1 項
  、第78條，判決如主文。
中    華    民    國   100    年    5     月    18    日
                            民事第四庭
                                審判長法官  林健彥
                                法      官  李昭彥
                                法      官  謝靜雯
以上正本證明與原本無異。
本件不得上訴。
中    華    民    國   100    年    5     月    18    日
                                書  記  官  楊茱宜